【裁判字號】    98,重訴,114
【裁判日期】    980608
【裁判案由】    請求移轉土地
【裁判全文】
臺灣臺南地方法院民事判決                98年度重訴字第114號
原      告  甲○○
            乙○○
            癸○○
            丁○○
共      同
訴訟代理人  張文嘉律師
被      告  辛○○
            卯○○
            寅○○
            丑○○
            己○○
            戊○○
            庚○○
兼
上七人共同
訴訟代理人  丙○○
上列當事人間請求所有權移轉登記事件，本院於九十八年五月二
十五日言詞辯論終結，判決如下：
    主      文
被告辛○○、卯○○、寅○○、丑○○、己○○、戊○○、丙○
○應將其所有坐落如附表（一）所示土地，應有部分各七分之一
移轉登記予原告。
被告辛○○、卯○○、寅○○、丑○○、己○○、丙○○、庚○
○應將其所有如附表（二）所示土地，應有部分各七分之一移轉
登記予原告。
訴訟費用新台幣壹拾萬壹仟肆佰玖拾陸元由被告負擔。
    事實及理由
一、本件原告起訴主張：
（一）原告甲○○、乙○○、癸○○、丁○○等4人（下稱原告
      甲○○等4人）之父杜清墜，與被告辛○○之夫即被告卯
      ○○、寅○○、丑○○、己○○、戊○○、杜永鈜之父即
      被告庚○○之祖父杜清飛及訴外人壬○○等3人係親兄弟
      （下稱杜氏三兄弟）。
（二）民國50年間政府放領公地時，訴外人杜氏三兄弟共同出資
      ，以長兄杜清飛之名義，向政府承購臺南市○區○○段地
      目旱地號772號面積4214平方公尺之公有土地（下稱系爭
      承購地）。系爭承購地雖於50年12月18日登記於訴外人杜
      清飛名下，實則由杜氏三兄弟所共有，而借用訴外人杜清
      飛之名義為土地登記，蓋杜氏三兄弟於承購前即已於系爭
      承購地上共同耕作，並約定各自之分管位置，承購後分管
      約定仍維持不變。
（三）系爭承購地於80年6月26日分割為灣裡段772、772-3、772
      -4號等3筆土地，其中772號為訴外人杜清飛耕作之土地，
      772-3號為訴外人杜清墜耕作之土地、772-4號為訴外人壬
      ○○耕作之土地。後訴外人壬○○於繳納土地增值稅後，
      在80年8月26日將772-4號土地登記於自己名下；訴外人杜
      清墜則因無力繳納土地增值稅，乃將772-3號土地仍登記
      於訴外人杜清飛名下。因772-3號土地實為訴外人杜清墜
      所有，訴外人杜清飛乃將772-3號之土地所有權狀交予訴
      外人杜清墜保管。
（四）於系爭承購地分割前，訴外人杜清墜即已將其分管位置之
      部分土地先後售予訴外人黃朝明、杜一斌興建祖墳；系爭
      承購地分割後，訴外人杜清墜除將772-3號土地內之部分
      土地另售予訴外人杜發才興建祖墳外，訴外人杜清墜及其
      配偶杜劉翠於86年、79年去世時，亦均安葬於772-3地號
      之土地內，訴外人杜清飛及其繼承人即被告辛○○、卯○
      ○、寅○○、丑○○、己○○、杜永鈜（下稱被告辛○○
      等6人）、戊○○、庚○○從未異議，堪證土地重測前之
      灣裡段772-3號即重測後舉喜段118號、118-2號、118-3號
      及興農段321-2號、321-11號等土地實為訴外人杜清墜所
      有，而僅係借用訴外人杜清飛之名義為土地登記。
（五）聲明：
      1.被告辛○○、卯○○、寅○○、丑○○、己○○、戊○
        ○、丙○○各應將附表（一）土地應有部分7分之1移轉
        登記予原告。
      2.被告辛○○、卯○○、寅○○、丑○○、己○○、丙○
        ○、庚○○各應將附表（二）土地應有部分7分之1移轉
        登記予原告。
二、被告則以下列情詞置辯：
（一）系爭土地分割前772號土地所有權人應僅杜清飛一人所有
      ，杜氏三兄弟未於50年12月18日共同出資購買座落台南市
      ○區○○段772號、地目旱之土地並無原告所稱借名登記
      存在，亦無以抽籤方式約定分管。
    1.系爭土地原所有權人杜清飛於生前與杜清墜是否有約定，
      其妻兒即本案被告八人均不知悉，原告起訴狀內均未見所
      謂共同出資之證明，原告主張係共同出資云云，顯屬無據
      。原告既主張係杜清飛、杜清墜及壬○○三兄弟共同出資
      購買，及以抽籤方式約定分管，自應由原告負舉證之責。
    2.本件分割前地號為台南市○區○○段地目旱772號土地，
      係訴外人杜清飛於50年10月28日繳清全部地價後，取得該
      筆土地所有權狀，此有該筆土地登記簿（「所有權部」第
      壹頁登記次序貳）登記欄記載日期50年12月18日、登記原
      因：「放領公地地價繳清付」、原因發生日期50年10月28
      日，所有權人欄位記載「杜清飛」等語可稽。從前開土地
      登記簿記載及「台灣省放領公有耕地扶植自耕農實施辦法
      」（下稱同辦法）第6條第1項、第12條及第14條規定可知
      ，本件前開土地於40年實施放領時，申請人應僅為杜清飛
      一人，故於50年10月28日繳清地價後亦直接登記所有權人
      為杜清飛。又依同辦法第6條第2項規定：「…同一土地有
      數人承領時，由扶植自耕農促進委員會審定之」前開規定
      同一筆土地既可由數人承領，若真係杜氏三兄弟合資購買
      ，則大可直接登記三人名義，何必僅登記杜清飛一人。
    3.訴外人杜清飛約於32年國民學校畢業後，即隨著祖父杜十
      、父親杜振成和母親杜郭樹蘭下田耕作分割前772號土地
      ，杜清飛終生以務農為業。至杜清墜及壬○○於前開土地
      公地放領期間應係學生或出外工作，且證人壬○○亦證稱
      50年時係在當兵，依同辦法規定第6條第1項：「公地承領
      人資格次序一為承租公地之現耕農……」，故當時三兄弟
      中僅杜清飛具現耕農資格向政府提出承領申請。
（二）80年間杜清飛名下位於座落台南市○區○○段772-3號土
      地，非因杜清墜無力繳納增值稅而僅將土地所有權狀交由
      杜清墜保管查系爭土地於民國80年分割成三部份後，雖於
      同年8月26日杜清飛將灣裡772-4號移轉於訴外人壬○○，
      然本件被告八人完全不知移轉原因為何。再者，原告既主
      張杜清墜係因稅務問題，而僅保管772-3號土地所有權狀
      云云。惟該772-3號土地本即杜清飛所有，則分割後土地
      權狀亦應由杜清飛持有，且原告既不否認僅係「保管」該
      所有權狀，則原告亦係認為並無所有權。另姑不論杜清墜
      為何保管所有權狀，然僅保管所有權狀並無法證明原告等
      有該筆土地所有權源，至於為何杜清墜「保管」該所有權
      狀，被告等實不知情。又原告主張杜清墜係因稅務問題而
      未過戶僅保管772-3號土地所有權狀，被告否認之，應由
      原告負舉證之責。
（三）被告否認杜清墜於76年7月及80年9月間將台南市○區○○
      段772-3號土地內之26.5坪、24坪、18坪土地賣予訴外人
      黃朝明、杜一斌、杜發才等三人興建祖墳，杜清飛及其繼
      承人（即被告）從未異議，並否認三份土地讓渡契約書之
      真正。原告雖提供售予他人做為祖墳用途之土地讓渡書影
      本，然於該讓渡書內根本未見有杜清飛親自簽名蓋章同意
      出售之文字。再經比對內容後，三份讓渡內容幾乎完全相
      同，惟雖係名為讓渡，卻完全沒有提到讓渡金額，此已有
      可疑？又其中有二份日期同為76年7月29日之讓渡書，黃
      朝明與杜一斌互為見證人，應係同時所為，然黃朝明、杜
      一斌及杜清墜等三人於二份讓渡書之簽名筆跡，竟完全不
      同，更啟人疑竇。另第三份讓渡書上之杜清墜簽名，與前
      二份杜清墜之簽名亦完全不同則此三份讓渡書真實性，恐
      大有問題。被告等對於772-3號土地內有訴外人黃朝明、
      杜一斌、杜發才等三人興建祖墳並非無異議，實係因被告
      之父杜清飛仍在世，而伊等見父親未表示反對亦基於親戚
      關係未便提出異議而已。故不能以被告未提出任何異議進
      而認定被告等默認系爭土地所有權歸屬於原告。
（四）爰證人子○○及壬○○之證詞，因有下列情形而不足採信
      ：
    1.證人壬○○及子○○顯有偏頗之虞：杜清飛於80年8月26
      日將分割後772-4號土地贈與壬○○，然壬○○於該772-4
      號土地上有搭建廢五金鐵工廠，非農地做農業用途，依農
      業發展條例第72條規定需繳交土地增值稅及贈與稅。杜清
      飛既贈與該772-4 號土地予壬○○，當然會要求壬○○負
      擔前開稅金，壬○○因之對杜清飛更有不滿。另系爭重測
      前772-4地號土地上有數株由訴外人杜清墜種植芒果樹，
      86年度杜清墜逝世後，由證人子○○種植，故壬○○及子
      ○○雖同為兩造長輩，其證述仍顯有偏頗原告之虞。
    2.證人子○○及壬○○證稱前開分割前772號土地為祖父杜
      十祖產部分，與事實不符。證人壬○○及子○○所稱之祖
      父據查為杜十，然前開772號土地於40年代應屬政府所有
      ，始有杜清飛取得本件公地放領土地所有權可言。杜十於
      51 年2月21日死亡，前開分割前772號土地於50年10月28
      日時，杜清飛已繳清全部地價取得所有權，故前開772號
      土地絕不可能係杜十之財產。退步言之，同辦法第13條規
      定：「承領公地除合法繼承外，原承領人非經呈准不得移
      轉」，則繼承人可以以繼承方式成為土地所有權人，於杜
      十去逝時（壬○○等三兄弟之父杜振成早於杜十於46年8
      月13 日已去逝）大可依該規定直接登記壬○○等三人兄
      弟為所有權人，又何必僅登記為杜清飛一人為所有權人？
      證人二人稱前開土地為祖父杜十之財產，顯與事實不符。
    3.證人子○○及壬○○證稱非以實物繳納地價稅，顯與法規
      不符：按同辦法第8條第1項規定，公地放領所繳納之放領
      地價係以繳納實物為主，則證人二位竟堅決表示不可能以
      米糧繳交地價稅，顯與規定不符。且依同辦法第9條規定
      繳納地價時間長達10年之久，二位證人豈能如此明確證述
      這10年間從未以實物繳交過地價稅金，其證詞與法規不合
      ，顯有可疑之處。
    4.證人壬○○與子○○證稱繳納公地放領地價說金來源不一
      ，互相矛盾。證人壬○○於98年5月7日證稱：「民國50
      年以前，你母親（指被告辛○○）跟我收錢去繳的；證人
      子○○證稱：「那時還沒有分家，稅金是我母親（訴外人
      杜郭樹蘭）拿出來繳的」顯然證人二位對於放頜地價稅金
      繳納來源互相矛盾，則此部分證詞顯不足採。又證人壬○
      ○於50年時係在當兵又未分家，根本沒有錢，杜清飛之妻
      辛○○如何向壬○○收錢？證人二人對於系爭土地於登記
      前，公地放領地價稅金繳納來源矛盾，不足採信。
    5.證人子○○證稱僅大姐杜粉出印鑑證明供杜清飛登記，顯
      與登記規定不符：如前所述，分割前第772號土地係杜清
      飛為申請承領人，當然繳清地價稅後，亦由杜清飛憑承領
      證書換取土地所有權狀。證人子○○稱杜粉於登記當時有
      出印鑑證明供杜清飛做為登記之用，顯與規定不符。再者
      ，假若系爭土地分割前第772號土地為杜振成之遺產，杜
      振成死亡後依民法第1138條規定之繼承人包括配偶杜郭樹
      蘭、長子杜清飛、次子杜清墜、三子壬○○、長女杜粉、
      二女杜錦玉、三女杜貞針、四女杜玉、五女子○○、六女
      杜雞市等合計10人，則欲將該772號土地由杜清飛一人辦
      理繼承登記，則需全部10名繼承人同意蓋章才能為之，豈
      可能僅一、二人印章即可辦理繼承登記。故證人子○○既
      證稱僅大姐杜粉有出具印鑑證明，顯與繼承之規定不符。
    6.證人壬○○證稱僅杜清飛識字，惟依證物台灣省台南市戶
      籍登記簿所載，杜清飛、杜清墜、子○○教育程度均為國
      民學校畢業，壬○○教育程度為國民學校五年級肆業，證
      人壬○○、子○○，及杜清墜等人當然識字。綜上，證人
      壬○○證稱前開772號土地登記予杜清飛係因僅杜清飛識
      字一節，顯與事實不符。
    7.證人壬○○證稱系爭土地上祖墳之所有人無法登記所有權
      ，係因杜清非將所有權登記予其子，惟訴外人杜清墜於79
      年7月和80年9月間將台南市○區○○段772-3號內之26.5
      坪、24坪、18坪土地賣予訴外人黃朝明、杜一斌、杜發才
      等三人興建祖墳。當時該土地所有權人登記為杜清飛，杜
      清墜當然無法將所有權登記予墓地所有人。杜清飛於94年
      4月25日死亡後始將本件系爭土地辦理繼承登記予本件被
      告。證人壬○○證稱墓主無法登記所有權，係因杜清飛將
      所有權登記予其子，顯與事實不符。
    8.證人壬○○與子○○證稱抽籤當時在場人數互不相符
    9.綜上，證人壬○○與子○○證詞因有前開種種疑點而不足
      採信。
（五）證人壬○○與證人子○○證詞與原告起訴狀不符：
    1.證人壬○○和證人子○○證稱杜清飛私下登記，他們皆不
      知悉，惟原告起訴書狀第2頁事實及理由第2點主張，系爭
      土地係由杜清飛、杜清墜和壬○○共同出資以長兄杜清飛
      名義向政府承購該土地云云，原告主張與二位證人前開證
      詞顯然不符。再者，原告起訴主張系爭土地為借名登記，
      依原告主張應係指辦理分割前772號土地所有權登記時，
      杜清飛、杜清墜及壬○○三人有約定，先登記於杜清飛名
      下，故杜清墜及壬○○二人應非常清楚登記之過程。證人
      證稱土地所有權人之登記皆為杜清飛個人私下所為，他們
      均不知悉，顯主張與證詞不符。
    2.證人子○○證稱民國59年杜清墜和其子女曾向杜清飛請求
      移轉土地所有權，原告起訴狀第2頁事實及理由第3點所載
      ，80年杜清墜因無力繳納增值稅而仍將772-3號土地登記
      於杜清飛名下，與證人子○○證稱土地未做移轉係因民國
      59年時杜清飛不願辦理移轉登記，顯然未符。
    3.證人子○○所證述稱59年間，杜清墜之子有時常向杜清飛
      要求土地所有權之移轉部分，惟當時杜清墜之長子甲○○
      ( 民國51年生)年僅8歲，仍係年幼無知之幼童，難以想像
      會要求土地所有權移轉。
（六）原告起訴狀與98年2月23日民事聲請調解狀事實主張不一
      ：
      查原告先於聲請調解時，陳稱：「民國50年以前杜清飛、
      杜清墜、壬○○三兄弟因繼承而承租耕作座落台南市○區
      ○○段地目旱地號772號面積4,214平方公尺公有土地」。
      於本件起訴時又改稱: 「民國50年以前杜清飛、杜清墜、
      壬○○三兄弟共同耕作座落台南市○區○○段地目旱地號
      772號面積4,214平方公尺公有土地，民國50年間政府放領
      公地時，由杜清飛、杜清墜、壬○○三兄弟共同出資以長
      兄杜清飛名義向政府承購該土地」。故原告調解時係主張
      系爭土地為杜清飛、杜清墜和壬○○因繼承而承租耕作，
      起訴時則為共同出資承購，原告前後主張事實不一，顯非
      可採。
（七）被告主張時效抗辯。查因本件原告請求權基礎未明確，惟
      依民法請求權時效最長亦僅為15年，則本件依原告主張既
      係於50年12月18日共同出資購買，迄今已約47年之久，則
      早已罹於前開最長15年時效。故本件縱使原告主張有理由
      ，被告等亦主張時效抗辯。又若證人子○○前開證稱屬實
      ，則杜清墜及其子前開要求係屬請求終止借名契約請求移
      轉土地所有權之意思表示，則該借名契約亦應已於59 年
      時終止，則本件被告亦得主張時效抗辮。
（八）聲明：原告之訴駁回，訴訟費用由原告等連帶負擔。
三、兩造不爭執事項：
（一）原告甲○○、乙○○、癸○○、丁○○等4人之父杜清墜
      ，與被告辛○○之夫即被告卯○○、寅○○、丑○○、己
      ○○、戊○○、丙○○之父即被告庚○○之祖父杜清飛及
      訴外人壬○○等3人係親兄弟。
（二）台南市○區○○段地目旱地號772號，面積4214平方公尺
      之放領公地所有權，於50年12月18日登記於訴外人杜清飛
      名下，後於80年6月26日分割為臺南市○區○○段772、
      772- 3、772-4號等3筆土地。其中772-4號土地於80年8月
      26日由訴外人杜清飛將所有權移轉登記予訴外人壬○○。
（三）臺南市○區○○段772-3號土地，後因土地重測而劃為臺
      南市○區○○段118、118-2號、118-3號及興農段321-2、
      321-11號土地。嗣杜清飛於94年 4月25日過世，上開土地
      由被告辛○○、卯○○、寅○○、丑○○、己○○、丙○
      ○、戊○○等7人繼承訴外人杜清飛之遺產而各取得7分之
      1之應有部分；嗣95年3月16日被告戊○○又將其所有上開
      興農段321-2、321-11號土地之應有部分 7分之1以贈與為
      原因，移轉登記予被告庚○○，並於95年4月3日登記完畢
      。
四、本件經依民事訴訟法第270條之1第1項第3款規定，整理並協
    議簡化爭點為：
（一）土地分割前之臺南市○區○○段772號土地，於50年間是
      否係訴外人杜清飛、杜清墜與壬○○三人所合資承購，而
      借名登記於訴外人杜清飛之名下?
（二）訴外人杜清墜是否為系爭臺南市○區○○段772-3號土地
      之所有權人？
（三）原告請求被告全體移轉附表 (一)、(二)所示之土地所有
      權應有部分，是否已罹於消滅時效？
五、玆就兩造爭點一一論述如後：
（一）關於系爭土地分割前之臺南市○區○○段772號土地，於
      50 年間是否係訴外人杜清飛、杜清墜與壬○○三人所合
      資承購，而借名登記於訴外人杜清飛之名下部分：
    1.按當事人主張有利於己之事實者，就其事實有舉證之責任
      ，民事訴訟法第277條前段定有明文。本件原告主張系爭土
      地分割前即台南市○區○○段772號土地為訴外人杜清飛
      、杜清墜與壬○○三人所合資承購一節，為被告所否認，
      則原告就此有利於己之事實，自應負舉證責任。
    2.依證人杜氏三兄弟之ㄧ壬○○到場證稱：「（這土地原來
      是你們三兄弟的？）是的。我們三兄弟分的。」「（這是
      你們繼承的？）是的，我父親先死，後來我祖父死亡，我
      去當兵，我也不知道情況，又不識字，都登記到我哥哥名
      下。」「（這塊地你當兵之後，都是你們三兄弟在使用？
      ）我三兄弟一起耕作，我大哥死亡之前，就把土地登記給
      我，我二哥的那一份就沒有登記，我大哥死亡之後，由他
      兒子繼承，他兒子也不願意過戶。」「（當初是如何支付
      地價稅？）民國五十年之前，你母親跟我收錢去繳的。」
        「（當初收多少錢繳地價稅？）我不知道，地價稅額要
      問市政府。是收錢去繳的，不是用農作物繳的。」「（分
      土地的時候何人在場？）杜通、杜登贊、杜正瑞等人在場
      。」「（是否用抽籤的？）是的，大哥先抽，再來二哥抽
      。」「（你母親是否在場？）是的。」等語（參98年5月7
      日言詞辯論筆錄）；及證人子○○證述：「（土地是否你
      祖父留下來的？）是的。」「（你祖父在世時，你三個哥
      哥就在系爭土地上耕作？）是的，共同耕作。分家之後，
      當時我差不多十八歲，我把共同種的菜賣掉，個人分的地
      方各自耕作。」「（那時如何分家？）做三個籤，平均去
      分的。」「（抽籤幾個人在場？）總共八個人在場，包括
      我及我母親，三個哥哥，我大嫂，還有證人杜正瑞、杜登
      贊，由杜登贊作籤給三個兄弟抽。」「（抽完籤是否就各
      自耕作？）是的。」「（這塊地是三兄弟買的，還是祖父
      買的？）這塊地原先是公有地，我父親在上面種東西，後
      來里長出來巡視，告訴我父親叫他去登記，是登記我父親
      還是我祖父的名字，我不知道。我曾經聽到我母親和我大
      哥說，要繳十年的稅金，只要再繳四年，土地就是我們的
      了。那時還沒有分家，稅金是我母親拿出來繳的，賺的錢
      也都是我母親拿去。」「（50年前是誰繳稅金？)大家共
      同在賺錢，由你祖母去繳錢，稅金繳十年。」「 (稅金是
      否用錢繳的？)是的。不可能用米糧。」等語（同上言詞
      辯論筆錄），可證系爭分割前為772地號土地於登記於被
      告之父杜清飛名下之前，原係公有地，由兩造祖父及曾祖
      父杜十在上耕種，杜氏三兄弟嗣並協議分產，以抽籤方式
      決定各自耕作及所有權範圍，雖土地登記於被告之被繼承
      人杜清飛名下，惟取得土地之對價即稅金，則係兩造祖母
      以家庭成員（包括杜氏三兄弟）賺得之金錢繳納，據此，
      足見杜氏三兄弟有因其家庭成員之分產協議而取得系爭土
      地之情事，原告主張系爭土地分割前之臺南市○區○○段
      772號土地，於50年間係訴外人杜清飛、杜清墜與壬○○
      三人取得，僅借名登記於被告之被繼承人杜清飛名下，尚
      非無據。
    3.被告雖又以台灣省放領公有耕地扶植自耕農實施辦法第6
      條第2項規定：「…同一土地有數人承領時，由扶植自耕
      農促進委員會審定之」，而認前開規定同一筆土地既可由
      數人承領，若真係杜氏三兄弟合資購買，則大可直接登記
      三人名義，何必僅登記杜清飛一人云云，惟據證人壬○○
      證稱：「（你母親把土地登記給我父親，你們都沒有意見
      ？）當初只有你父親識字，他有讀過日本學校，我們也都
      不識字。」；證人子○○亦稱：「我們不知道他去登記。
      我跟我妹妹都沒有出印鑑和印鑑證明，我大姐有出印鑑證
      明，但他的意思是要三個兄弟共有。」等語（同上言詞辯
      論筆錄），足認關於登記情事，訴外人杜清墜、壬○○均
      委任訴外人杜清飛辦理，至於杜清飛為如何登記，則均未
      過問。
    4.被告雖又以：46年間杜氏三兄弟之父親已經死亡，兩造祖
      父杜十已經80幾歲，無謀生能力，當時其叔叔即原告父親
      與證人壬○○均年幼，沒有辦法賺錢繳租金，而抗辯取得
      系爭放領土地之價金係杜清飛個人所繳納云云，惟據證人
      壬○○證稱：「（民國50年之前，還沒有抽籤之前，地價
      稅是何人所繳？）我們賺的都拿給我母親，我母親再拿去
      繳。」「（何時才換成你自己去繳地價稅？）分割登記給
      我時，才自己去繳地價稅；抽籤之後，我都拿錢給我大嫂
      ，她再去繳，登記給我之後，就我自己繳。」「（民國50
      年抽籤之前，都是你母親去繳地價稅？）是我母親把錢拿
      給我大哥去繳。」等語（參本院98年5月25日言詞辯論筆
      錄）。已明確說明，承購系爭的對價，均係杜氏三兄弟的
      工作所得，且訴外人杜清墜為25年11月13日生，證人壬○
      ○為28年9月2日生，於46年間分別為19歲、17歲，年輕力
      壯，有耕作能力，被告抗辯渠當時沒有辦法賺錢云云，要
      不足採。
    5.綜上，依證人壬○○、子○○證詞，足證系爭土地分割前
      之臺南市○區○○段772號土地，確係杜氏三兄弟依協議
      分產結果所合資承購，雖當時無明確合意登記於訴外人杜
      清飛名下，惟以嗣後訴外人壬○○、杜清墜知悉後均未異
      議，應認渠亦不反對借名登記於杜清飛之名下。原告主張
      系爭土地分割前之臺南市○區○○段772號土地，係訴外
      人杜清飛、杜清墜與壬○○三人所合資承購，而借名登記
      於訴外人杜清飛之名下等語，堪信真實。
（二）關於訴外人杜清墜是否為系爭臺南市○區○○段772-3號
      土地之所有權人部分：
      按系爭台南市○區○○段地目旱地號772號，面積4214平
      方公尺之放領公地所有權，於50年12月18日登記於訴外人
      杜清飛名下，後於80年6月26日分割為臺南市○區○○段
      772、772- 3、772-4號等3筆土地。其中772-4號土地於80
      年8月26日由訴外人杜清飛將所有權移轉登記予訴外人壬
      ○○名下，為兩造所不爭執，且依訴外人壬○○所稱：「
      （之前這塊地是三兄弟一起耕作，還是三人分三塊地方分
      開耕作？）有分三塊地方耕作，後來有登記我耕作那一份
      給我而已。」「（民國五十年之前，那些土地是何人在耕
      作？）個人做個人的，早就已經分好了。」「（80年時，
      772號土地分割為三塊，最後772-4號土地登記給你的原因
      為何？）我不知道，因為我也不識字，登記的事情都是杜
      清飛在處理，但杜清飛登記給我的那塊土地本來就是我在
      種植的。」「（你現在分得的土地是否原本抽籤抽得的土
      地？）同一塊，各人抽到各人用。」「（當時是否你向你
      大哥杜清飛要土地，所以才分割土地？）本來就分成三塊
      。」等語；證人杜富美亦稱：「（當初買772號土地時，
      杜清飛三兄弟有無說那一塊土地要分給誰？）有，當初有
      抽籤決定三兄弟各自取得抽得土地之所有權；當時土地都
      還沒有分割，抽完後才分割的。當時三兄弟都在種西瓜，
      以西瓜園的數量及園區來區分位置及大小。」「（土地抽
      籤後，杜清墜是否一直有耕作？）有的，種到他要往生的
      前幾年；那時候杜清飛還有在種蕃薯，但是種在他自己抽
      得的土地上。」等語（參98年5月25日言詞辯論筆錄）。
      據此，足認系爭重測前為772-3地號土地係訴外人杜清飛
      因協議分產分得之土地。原告主張：訴外人杜清飛為該部
      分土地之所有權人等語，即堪採信。
（三）關於原告請求被告全體移轉附表 (一)、(二)所示之土地
      所有權應有部分，是否已罹於消滅時效部分：
    1.按請求權，因十五年間不行使而消滅，民法第125條前段
      定有明文。信託契約之受託人不僅就信託財產承受權利人
      之名義，且須就信託財產，依信託契約所定內容為積極的
      管理或處分。並非將自己之財產，以他人名義登記時，雙
      方之間當然即有信託關係存在。本件被上訴人僅以其購買
      之系爭土地，名義上登記於上訴人之被繼承人鍾○胤名下
      ，鍾○胤自始未負管理、處分之義務，該不動產之管理、
      使用、處分悉由被上訴人自行辦理，自與信託契約之要件
      不符。本件純粹係借名登記，依訂約當時具體之情形觀察
      ，並非信託契約，當事人之真意，係被上訴人將其出資買
      受之系爭土地，以買賣為原因移轉登記與鍾○胤名下，而
      管理、使用、處分權仍屬於被上訴人之無名契約，其契約
      重在當事人間之信任關係，並無不法，理由正當，應屬
      合法有效之契約，性質與委任契約類同，應類推適用委任
      關係終止、消滅之規定，不因被上訴人將契約名之為信託
      契約，而影響該借名登記契約終止或消滅與否之判斷。按
      當事人之任何一方，得隨時終止委任契約。委任關係，因
      當事人一方死亡……而消滅，民法第549第1項、第550條
      前段分別定有明文（最高法院91年度台上字第1871號判決
      意旨參照）。
    2.經查：本件系爭重測前灣裡段772-3地號即重測後舉喜段
      118號、118-2號、118-3號及興農段321-2號、321-11號土
      地依杜氏三兄弟之分產協議，係由原告之被繼承人杜清墜
      抽籤取得，已如前述，且抽籤後由杜清墜在上耕種，該部
      分土地之所有權狀亦由杜清墜保管，復據原告提出土地所
      有權狀為證，堪認系爭土地雖登記於訴外人杜清飛名下，
      實際上之關於該不動產之管理、使用、處分悉由杜清墜自
      行辦理，與信託契約之要件不符，性質上應屬借名登記契
      約，依上揭說明，該借名登記契約因原告之被繼承人杜清
      墜死亡而終止，原告等人自繼承時（即86年間)起得行使
      請求權，迄原告起訴時即98年3月23日，尚未逾15年，被
      告抗辯：本件原告請求權已因時效完成而消滅云云，容有
      誤解。
六、綜上，系爭土地乃原告之父因杜氏三兄弟分產協議而取得，
    原告因其被繼承人杜清墜死亡而得行使移轉登記之請求權，
    迄今尚未逾15年，其請求權未罹於時效。從而，原告本於所
    有權返還請求權，起訴請求被告辛○○、卯○○、寅○○
    、丑○○、己○○、戊○○、丙○○應將其所有坐落如附表
    （一）所示土地，應有部分各7分之1移轉登記予原告，及被
    告辛○○、卯○○、寅○○、丑○○、己○○、丙○○、庚
    ○○各應將其所有坐落如附表（二)所示土地，應有部分各7
    分之1移轉登記予原告，為有理由，應予准許。
七、按訴訟費用，由敗訴之當事人負擔。又法院為終局判決時，
    應依職權為訴送費用之裁判，民事訴訟法第78條及第87條第
    1項定有明文。本件原告之訴為有理由，訴訟費用101,496元
    自應由被告負擔。
八、本件事證已臻明確，兩造其餘攻擊或防禦方法，經本院審酌
    後，認均與本件之結論無涉，茲不予一一論述，併予敘明。
九、據上論結，本件原告之訴為有理由，依民事訴訟法第87條第
    1項前段、第78條，判決如主文。
中    華    民    國    98    年    6    月    8    日
                  民事第二庭    法  官    李杭倫
以上正本係照原本作成
如對本判決上訴，須於判決送達後20日內向本院提出上訴狀
中    華    民    國    98    年    6     月    8     日
                                書記官    蔡曉卿


司法院資訊處製作；財團法人民間司法改革基金會備份。
